臺灣新竹地方法院刑事判決　　　　　　　 96年度訴字第580號
公　訴　人　臺灣新竹地方法院檢察署檢察官
被　　　告　乙○○
指定辯護人　本院公設辯護人甲○○
上列被告因偽造有價證券等案件，經檢察官提起公訴（96年度偵
緝字第438號），本院判決如下：
    主  文
乙○○共同意圖供行使之用，而偽造有價證券，處有期徒刑壹年
捌月。緩刑肆年。附條件買賣契約書及授權書上偽造之「丙○○
」署押、印文各枚、如附表所示之本票壹紙、偽造之「丙○○
」印章壹顆，均沒收。
    事  實
一、乙○○明知其母丙○○並未同意或授權，擔任其以分期付款
    附條件買賣方式購買車牌號碼1383–KU號自用小客車之連帶
    保證人，竟與林再興（另案通緝）共同基於意圖偽造有價證
    券供行使之用及行使偽造私文書之犯意聯絡，在未徵得丙○
    ○之明示、默示同意或授權之情形下，由乙○○利用丙○○
    出國之際取得其身分證影本，並由林再興於不詳時地，委託
    不知情之不詳人士代刻丙○○之印章，而以此方式偽造「丙
    ○○」之印章1顆後，先於民國94年5月27日至位於桃園市○
    ○路20號之匯豐汽車股份有限公司內（下稱匯豐公司），冒
    用丙○○名義擔任買賣上揭自用小客車附條件買賣契約之連
    帶保證人，並在附條件買賣契約書上之對保欄內及授權書上
    由乙○○偽造「丙○○」之署名各1 枚，且由不知情之匯豐
    公司業務人員黃相存蓋用上開偽造之印章，而偽造「丙○○
    」之印文各1 枚，並接續於同年月31日，於匯豐汽車公司內
    ，在附條件買賣契約書上之乙方連帶保證人欄內由乙○○偽
    造「丙○○」之署名1 枚，並由不知情之匯豐公司業務人員
    黃相存蓋用上開偽造之印章，而偽造「丙○○」之印文1 枚
    ，據此偽造丙○○為上開買賣車輛連帶債務人之相關契約書
    等文件，足生損害於丙○○及匯豐公司。且於該日，乙○○
    與林再興又共同冒用丙○○之名義為本票共同發票人，在匯
    豐公司所提供之制式本票上發票人欄位內，由乙○○偽造「
    丙○○」之署名1 枚，並由不知情之匯豐公司業務人員黃相
    存蓋用上開偽造之印章，而偽造「丙○○」之印文1 枚，且
    在本票上填載發票日為94年5 月31日、到期日為94年8月5日
    、付款地為桃園縣桃園市○○路1697號，票面金額為新臺幣
    （下同）427,076 元等內容，據此偽造由丙○○共同簽發上
    揭金額之本票而完成發票行為，並持交匯豐公司供作擔保清
    償債務之用，嗣因其後匯豐公司向丙○○追償上開買賣價金
    及本票債務，始悉上情。
二、案經丙○○訴由臺灣新竹地方法院檢察署檢察官偵查起訴。
    理    由
一、證據能力有無之判斷：
    本件公訴人所提出經本院據以認定事實之所有證據方法（包
    含證人之證述與文書證據、物證等證據方法），並無證據證
    明係公務員違背法定程序所取得；再公訴人所提出經本院據
    以認定事實之各項公務員職務上所製作之文書證據及證人丙
    ○○於偵查中向檢察官所為之陳述，亦均無顯有不可信情況
    之情形，依刑事訴訟法第159條之4第1款、第159條之1第2項
    之規定，亦應認均有證據能力，先予敘明。
二、認定犯罪事實所憑之證據及認定之理由：
    訊據被告乙○○對其於前揭時、地明知未徵得丙○○之明示
    或默示同意或授權之情形下，竟以丙○○本人名義，使用丙
    ○○之身分證影本擔任其以分期付款附條件買賣方式購買車
    牌號碼1383–KU號自用小客車之連帶保證人，並在附條件買
    賣契約書上之對保欄內、乙方連帶保證人欄內及授權書上偽
    造「丙○○」之署名各1 枚，且由不知情之匯豐公司業務人
    員黃相存蓋用上開偽造之印章，而偽造「丙○○」之印文各
    1枚，及偽造如附表所示之本票1紙持以行使等事實，於本院
    準備程序及審理中均坦承不諱（本院卷第19頁、第30頁），
    核與被害人丙○○於偵查中指訴情節大致相符（1393號偵卷
    第12頁、第45頁），此外，並有附條件買賣契約書影本、授
    權書正本扣案及附表所示之本票正本各1 紙附卷可稽（1393
    號偵卷第64頁至第65頁），足認被告上開自白應與事實相符
    ，而堪採信，本件事證明確，被告與共犯林再興共同行使偽
    造私文書及意圖供行使之用而偽造有價證券之犯行，均堪認
    定，應依法論科。
三、論罪：
(一)、按本票乃表彰財產權之證券，行使或處分本票上所表彰之權
    利，以本票之占有為必要，且系爭本票乙紙係於國內發行及
    流通，本身並具價格（金額）之標示，堪認係刑法第201 條
    第1 項所規定之有價證券。次按，刑法第201條第1項所稱之
    「偽造」，係指無權簽發而冒用他人名義簽發而言，則被告
    意圖供行使之用，在上揭時、地未徵得被害人丙○○之明示
    、默示同意或授權之情形下，虛偽填載發票日期及票面金額
    而偽造前開本票，並進而交付匯豐公司業務人員黃相存持以
    行使，足以生損害於被害人丙○○及匯豐公司，顯與刑法第
    201條第1項之偽造有價證券罪構成要件該當；又附條件買賣
    契約書及授權書，均係表示同意擔任系爭車輛買賣之保證人
    並願意負擔民事清償責任之意思，自屬刑法第210 條之私文
    書。核被告乙○○所為，係犯刑法第201條第1項之偽造有價
    證券罪及同法第216條行使偽造私文書罪。
(二)、被告與共犯林再興2 人間就偽造有價證券及行使偽造私文書
    部分犯行，具有犯意聯絡及行為分擔，應依修正前刑法第28
    條之規定，論以共同正犯（詳後述）。
(三)、被告與共犯林再興委託不知情之不詳人士代刻丙○○之印章
    後，使不知情之匯豐公司業務人員黃相存代為用印，據此偽
    造丙○○個人印章1顆及印文3枚部分，應論以間接正犯。
(四)、被告係於同一時地偽造附條件買賣契約書上之乙方連帶保證
    人欄之私文書及如附表所示之本票，堪認係以一行為同時觸
    犯上開2 罪名，為想像競合犯，應依修正前刑法第55條前段
    之規定，從一重論以刑法第201條第1項之偽造有價證券罪（
    詳後述）。
(五)、被告於94年5月27日及同年月31日前後2次偽造附條件買賣契
    約書及授權書上「丙○○」之署名，係為達同一使丙○○擔
    任附條件買賣契約保證人之目的而為之各個舉動，各行為之
    獨立性極為薄弱，依一般社會健全觀念難以強行分離，應認
    各個舉動不過為犯罪行為之一部份，復係侵害同一法益，顯
    基於單一犯意接續所為，應包括於一行為予以評價，而為接
    續犯之實質上一罪。
(六)、又被告偽造「丙○○」印章、印文及署名之行為分別為偽造
    私文書、偽造有價證券之部分行為，均不另論罪。而被告偽
    造私文書、偽造有價證券後復持以行使，其偽造私文書之低
    度行為應為行使偽造私文書之高度行為所吸收，行使偽造有
    價證券之低度行為應為偽造有價證券之高度行為所吸收，均
    不另論罪。再被告所犯行使偽造私文書及偽造有價證券2 罪
    間，有方法目的之牽連關係，依修正前刑法第55條後段之規
    定，應從一重之偽造有價證券罪論處（詳後述）。
四、科刑：
(一)、按被告行為後，94年2月2日修正公布之刑法（下稱新法）已
    於95年7月1日施行，新法第2條第1項「行為後法律有變更者
    ，適用行為時之法律。但行為後之法律有利於行為人者，適
    用最有利於行為人之法律」之規定，係規範行為後法律變更
    所生新舊法律比較適用之準據法，於新法施行後，自應適用
    新法第2條第1項之規定，為「從舊從輕」之原則為比較。而
    新法第2條第2項，則為同條第1 項之特別規定，於新法施行
    後，關於非拘束人身自由之保安處分，應依新法第2條第2項
    之規定，適用裁判時之法律。又新法第35條，乃刑之重輕之
    法定次序與標準，應適用裁判時之新法第35條之規定。新法
    第2條第1項係採「從舊從輕」原則，適用最有利於行為人之
    法律。且依新法第2條第1項比較時，應就罪刑有關之共犯、
    未遂犯、連續犯、牽連犯、結合犯以及累犯加重、自首減輕
    暨其他法定加減原因（如身分加減）與加減例等一切情形，
    綜其全部之結果而為比較後，予以整體適用，不能割裂而分
    別適用有利益之條文。又關於易科罰金之折算標準、易服勞
    役之折算標準及期限、罰金與死刑是否併予執行、多數有期
    徒刑定應執行之刑時之最高刑期之限制等之修正，事涉行為
    人易刑折算標準金額之多寡與期限之長短及定執行刑時能否
    就罰金刑併予執行或有期徒刑定應執行之刑時最高度之限制
    ，亦均屬依新法第2條第1項所應比較適用法律之範圍。另拘
    束人身自由之保安處分，並非屬新法第2條第2項規定應適用
    裁判時法之範圍，除有特別規定者外，亦屬應依新法第2 條
    第1項比較適用之法律（最高法院95年5月23日刑事庭第8 次
    會議決議及最高法院24年上字第4634號、24年上字第5292號
    、27年上字第2615號判例可資參照）。
(二)、次按，法律有變更而須為新、舊法之比較以定其適用之目的
    ，係為保障行為人之既有法律地位不致因法律之修正而受到
    更不利益之結果並兼顧行為人之利益，非必斤斤計較於法律
    體系適用之完整性，況且基於法規之性質，如程序性之法律
    或事涉執行之緩刑規定，依法理係均應適用新法為宜，或因
    法律另有規定，如新法第2條第2項規定「非拘束人身自由之
    保安處分係適用裁判時之法律」，新法施行法第3 條之1第2
    項規定「於94年1月7日刑法修正施行前犯併合處罰數罪中之
    一罪，且該數罪均符合第41條第1 項得易科罰金之規定者，
    適用90年1月4日修正之刑法第41條第2 項規定」，即有此情
    形係一律適用行為時法之舊法，可知遇有法律修正而須選擇
    適用新法或舊法時，須依法規之性質或視法律是否另有規定
    ，而可依個別之特性而割裂分別適用新法或舊法，至所謂數
    項經修正之法律須整體比較適用以維持法律體系之完整性，
    應指各該法律在適用上具有「依附及相互關聯」之情形，準
    此，就罪、刑有關之規定諸如共犯、未遂犯、連續犯、牽連
    犯、結合犯以及累犯加重、自首減輕暨其他法定加減原因（
    如身分加減）與加減例等一切情形，應綜其全部之結果而為
    比較後整體適用，不能割裂而分別適用有利益之條文，即個
    別宣告刑雖屬單一之結論，然實係經綜合考量整體適用各相
    關罪、刑規定之所得，因此，宣告刑所據以決定之各相關罪
    、刑規定，顯具適用上之「依附及相互關聯」之特性，自須
    同其新、舊法整體適用。惟「易刑」或「定執行刑」係規範
    宣告刑得或應如何執行之法律，性質屬於刑之宣告後應否適
    用問題之規定，是在未為刑之宣告前亦無可能確定應否適用
    而預先選定須適用新或舊法，故其與罪、刑之規定顯不具適
    用上之「依附及相互關聯」之特性，自無須與罪、刑之規定
    同其新、舊法之整體適用，當得依其本身之性質而各別為新
    、舊、利、弊之比較後個別定其法律之適用。
(三)、經查：
１、準據法：依修正施行後之刑法第2條第1項規定，行為後法律
    有變更者，適用行為時之法律。但行為後之法律有利於行為
    人者，適用最有利於行為人之法律。乃將原準據之從新從輕
    原則修正為從舊從輕原則，自無新舊法比較之問題，應逕適
    用修正施行後之刑法第2條第1項規定。
２、與罪、刑有關須依新法第2條第1項規定為利、弊之比較以定
    如何適用之法律變更部分：
(1)、關於罰金刑部分：刑法第201條第1項之偽造有價證券罪，法
    定刑得科銀元3,000 元以下之罰金，依被告行為時之舊刑法
    第33條第5款規定：「主刑之種類如左：五、罰金：1元以上
    」，換算新臺幣後，為新臺幣3 元以上。惟被告行為後新刑
    法第33條第5 款規定：「主刑之種類如下：五、罰金：新臺
    幣1,000 元以上，以百元計算之」，經比較修正前後關於科
    處罰金刑之最低刑度規定，自應以被告行為時之舊刑法較有
    利於被告。
(2)、關於罰金刑貨幣單位部分：被告行為時，刑法第201條第1項
    有關罰金刑之部分，其貨幣單位係銀元，而依罰金罰鍰提高
    標準條例第1 條前段規定，刑法第201第1項罰金刑，應適用
    罰金罰鍰提高標準條例之結果應提高10倍；被告行為後，刑
    法施行法增訂第1條之1，於95年6 月14日經總統公布，並自
    同年7月1日起施行；該條規定：「中華民國94年1月7日刑法
    修正施行後，刑法分則編所定罰金之貨幣單位為新臺幣。94
    年1月7日刑法修正時，刑法分則編未修正之條文定有罰金者
    ，自94年1月7日刑法修正施行後，就其所定數額提高為30倍
    。但72年6 月26日至94年1月7日新增或修正之條文，就其所
    定數額提高為3 倍」，亦即自95年7月1日起，刑法分則編所
    定罰金之貨幣單位，由原來之銀元改為新臺幣；且72年6月2
    6日至94年1月7日新增之條文，就罰金之數額提高3倍，而刑
    法第201條第1項定有罰金刑之處罰，而該條文係24年1月1日
    制定公布，依增訂刑法施行法第1條之1規定，其罰金以新臺
    幣為單位，數額應提高30倍，經換算結果，與修正前之罰金
    係以銀元為單位（新臺幣與銀元之換算比例為1：3），且依
    罰金罰鍰提高標準條例第1 條前段規定，無庸提高罰金數額
    及提高10倍之計算結果，對被告而言，並無不利之情形。
(3)、共同正犯部分：修正後刑法第28條關於成立共同正犯之標準
    ，將原來共同正犯之共同「實施」犯罪，改為共同「實行」
    犯罪，剔除完全未參與犯罪相關行為之「實行」的「陰謀共
    同正犯」及「預備共同正犯」，是修正後之共同正犯之可罰
    性要件之範圍業已減縮。惟上開法律變更，對被告而言不生
    有利與否之情形，故揆諸首開說明，自應適用被告行為時法
    即依修正施行前刑法第28條之規定。
(4)、牽連犯部分：又修正後之刑法刪除第55條關於牽連犯之規定
    ，本件被告所犯偽造有價證券及行使偽造私文書等罪具有牽
    連犯之關係，依修正前即行為時之規定，應從一重處斷，依
    修正後之刑法既已刪除牽連犯之規定，則所犯上述各罪應依
    數罪併罰之規定分論併罰，比較新舊法之規定，自應以被告
    行為時之舊刑法較有利於被告，故應依刑法第2條第1項前段
    之規定，適用行為時之法律，即適用修正前刑法第55條牽連
    犯之規定，從一重之偽造有價證券罪處斷。
(5)、綜合上述各條文修正前後之比較後，有關得宣告罰金刑最低
    刑度及牽連犯部分，均適用舊刑法第33條第5 款、第55條後
    段，對被告較為有利，至於共同正犯及法定罰金刑之計算單
    位及提高倍數部分，刑法第28條及增訂刑法施行法第1條之1
    之規定，並未對被告更為有利，揆諸前揭刑法第2條第1項前
    段規定，即應整體適用修正前之舊刑法相關規定。
３、想像競合犯部分：被告行為後，刑法第55條關於想像競合犯
    之規定亦於同上時間修正及施行，比較修正施行前後規定要
    件並無何差異，僅修正施行後之規定限制從一重處斷之宣告
    刑不得科以較輕罪名所定最輕本刑以下之刑，惟修正後科刑
    之限制，僅為法理之明文化，核應非屬法律之變更，自毋須
    依新法第2條第1項規定為利、弊之比較，應逕以行為時之舊
    法論處，附此敘明。
４、關於科刑時應審酌之事項：關於新法第57條第7 款「犯罪行
    為人與被害人之關係」，係將修正前同法第8 款「犯人與被
    害人『平日』之關係」之「平日」一語刪除，擴大犯罪行為
    人與被害人在犯罪行為上之關係，亦屬科刑時應予考慮之標
    準。修正後同條第8 款並增列「犯罪行為人違反義務之程度
    」，此均屬法院就刑之裁量審認標準之明文化（最高法院95
    年5月23日第8次刑庭會議決議參照），自毋須依新法第2 條
    第1 項規定為利、弊之比較，應逕以行為時之舊法論處，併
    此說明。
５、酌量減輕事由：關於刑法第59條部分，修正前係規定犯罪之
    情狀可憫恕者，得酌量減輕其刑。修正後則規定犯罪之情狀
    顯可憫恕，認科以最低度刑仍嫌過重者，得酌量減輕其刑。
    該刑法第59條之修正為法院就酌減審認標準見解之明文化，
    非屬法律之變更，自毋須依新法第2條第1項規定為利、弊之
    比較，應逕以行為時之舊法論處，在此敘明。
６、沒收：又從刑附屬於主刑，除法律有特別規定者外，依主刑
    所適用之法律，沒收為從刑種類之一，本案之主刑既適用修
    正前刑法之相關規定，則沒收自亦應均適用修正前刑法有關
    沒收之規定。
(四)、按犯罪之情狀可憫恕，得酌量減輕其刑，修正前刑法第59條
    定有明文。經查，被告偽造本票之行為固對被害人丙○○之
    信用造成損害，惟此項損害尚未因而造成社會經濟秩序之重
    大危害，再其因陷入愛河輕信前男友林再興之言，不闇法律
    之嚴重性，惟偽造本票之有價證券動機尚稱單純，金額亦不
    高，情節尚屬輕微，在客觀上足以引起一般同情，是被告犯
    罪之情狀顯有可憫恕之處，縱宣告法定刑最低度刑猶嫌過苛
    ，爰依修正前刑法第59條之規定減輕其刑。
(五)、審酌被告偽造本票之犯罪動機、目的、手段，造成被害人之
    損害，惟犯後坦承犯行，態度良好，甚有悔意，且素行尚佳
    ，並於犯罪後取得被害人之諒解，告訴人丙○○亦陳稱請給
    被告自新機會等一切情狀，量處如主文所示之刑。
(六)、緩刑：又被告行為後，刑法有關緩刑之規定雖亦經修正，惟
    緩刑之規定，並非關於行為可罰性之刑罰法律規範，而係屬
    刑之執行規範，應無新刑法第2條第1項之適用，故犯罪在新
    法施行前，於新刑法施行後裁判，關於緩刑之宣告，自應適
    用新刑法第74條之規定，附此敘明（最高法院95年第8 次刑
    事庭會議決議參照）。經查，被告未曾受有期徒刑以上刑之
    宣告，有臺灣高等法院被告前案紀錄表在卷可憑，其因一時
    失慮致罹刑典，經此一教訓，當知所警惕，信無再犯之虞，
    且斟酌其家庭特殊狀況，本院認被告前所受宣告之刑，以暫
    不執行為適當，爰併予宣告緩刑4年，以啟自新。
五、車牌號碼1383–KU號自用小客車附條件買賣契約書上之對保
    欄內、乙方連帶保證人欄內及授權書上偽造之「丙○○」署
    押及印文各3枚、偽造之「丙○○」印章1顆，不問屬於被告
    與否，均應依刑法第219條之規定，宣告沒收；至如附表所
    示之本票1紙，不問屬於被告與否，亦應依刑法第205條之規
    定，宣告沒收之。
六、據上論斷，應依刑事訴訟法第299條第1項前段，刑法第2 條
    第1項前段、第201條第1項、第216條、第210條、第74條第1
    項第1 款、第205條、第219條，修正前刑法第28條、第55條
    、第59條，罰金罰鍰提高標準條例第1 條前段，判決如主文
    。
本案經檢察官鄒茂瑜到庭執行職務。
中　　華　　民　　國　　96　　年　　10　　月　　31　　日
                  刑事第一庭審判長法　官  許翠玲
　                                法  官  楊惠芬
                                  法  官  楊數盈
以上正本證明與原本無異。
如不服本判決應於收受本判決後10日內向本院提出上訴書狀，上
訴書狀應敘述具體理由。上訴書狀未敘述上訴理由者，應於上訴
期間屆滿後20日內補提理由書狀於本院 (均須按他造當事人之人
數附繕本 )「切勿逕送上級法院」。
                                  書記官  謝國聖
中　　華　　民　　國　　96　　年　　10　　月　　31　　日
附錄本案論罪科刑法條全文：
刑法第201條第1項：
意圖供行使之用，而偽造、變造公債票、公司股票或其他有價證
券者，處3年以上10年以下有期徒刑，得併科3,000元以下罰金。
刑法第210條：
偽造、變造私文書，足以生損害於公眾或他人者，處5 年以下有
期徒刑。
刑法第216條：
行使第210條至第215條之文書者，依偽造、變造文書或登載不實
事項或使登載不實事項之規定處斷。
附表：
 ┌──┬────────┬────────┬───┐
 │編號│票面金額        │發票人          │發票日│
 ├──┼────────┼────────┼───┤
 │1   │新臺幣427,076元 │乙○○、丙○○、│940531│
 │    │                │林再興          │      │
 └──┴────────┴────────┴───┘
